【裁判字號】    98,簡上,667
【裁判日期】    991130
【裁判案由】    清償債務
【裁判全文】
臺灣臺北地方法院民事判決             98年度簡上字第667號
上  訴  人  台新國際商業銀行股份有限公司
法定代理人  吳清文
訴訟代理人  王傳富
被上訴人    周其昌
訴訟代理人  吳弘鵬律師
上列當事人間請求清償債務事件，上訴人對於中華民國九十八年
八月三十一日本院臺北簡易庭九十八年度北簡字第一七二一六號
第一審判決提起上訴，本院於九十九年十一月三日言詞辯論終結
，判決如下：
    主  文
原判決關於被上訴人部分及訴訟費用（除確定部分外）之裁判均
廢棄。
上開廢棄部分，被上訴人應與原審共同被告左泳沐連帶給付上訴
人新台幣貳拾壹萬陸仟伍佰肆拾元，及自民國九十四年四月二十
八日起至清償日止，按週年利率百分之二十計算之利息。
第一審（除確定部分外）訴訟費用由被上訴人與原審共同被告左
泳沐連帶負擔、第二審訴訟費用由被上訴人負擔。
    事實及理由
一、上訴人起訴主張：
  (一)原審共同被告左泳沐（原名左祖銘）邀同被上訴人周其昌擔
    任連帶保證人，於民國85年11月27日向上訴人申請卡號為
    0000000000000000號之信用卡使用，上訴人核卡後，原審共
    同被告左泳沐竟積欠消費款新台幣（下同）216,540 元，及
    自94年4 月28日起至清償日止按週年利率百分之20計算之利
    息未清償，被上訴人為連帶保證人，亦應負連帶清償責任。
    爰依信用卡契約及連帶保證之法律關係提起本件訴訟，並聲
    明：被上訴人與原審共同被告左泳沐應連帶給付原告216,
    540 元及自94年4 月28日起至清償日止，按年息百分之20計
    算之利息；願供擔保請准宣告假執行。原審駁回上訴人請
    求被上訴人周其昌連帶給付216,540 元，及自94年4 月28日
    起至清償日止，按週年利率百分之20計算之利息部分，上訴
    人不服提起上訴，並聲明：原判決關於被上訴人部分廢棄
    ；被上訴人應與原審共同被告左泳沐連帶給付上訴人216,
    540 元，及自94年4 月28日起至清償日止，按週年利率百分
    之20計算之利息。（原審判命左泳沐應給付216,540 元及自
    94年4 月28日起至清償日止按年息百分之20計算之利息，因
    左泳沐未上訴，此部分已確定，以下不再贅述）。
  (二)對於被上訴人抗辯所為陳述：
    原審共同被告申請系爭信用卡消費使用，並由被上訴人擔任
    連帶保證人，該連帶保證契約並未約定一定金額，亦未約定
    期間，被上訴人依保證契約約定條款得隨時終止其保證責任
    ，上訴人迄未接獲被上訴人終止系爭保證契約之意思表示，
    故被上訴人自應負連帶清償責任。
二、被上訴人則抗辯：
    原審共同被告左泳沐於85年11月27日與原告簽訂同意書，向
    上訴人銀行申請以不動產設定抵押作為信用卡預借現金之擔
    保，並邀被上訴人擔任連帶保證人。系爭契約約定被上訴人
    預先拋棄民法第755 條之權利，依民法第739 條之1 及民法
    債篇施行法第33條之規定，該預先拋棄為無效。且被上訴人
    就原審共同被告左泳沐信用卡刷卡消費契約並未簽訂連帶保
    證契約，系爭信用卡申請書並無連帶保證人之欄位，足見上
    訴人並未要求提供連帶保證人，而連帶保證人資料卡之性質
    並非保證契約，僅是單純提供上訴人建檔所需文件，並非基
    於與上訴人簽訂保證契約之意思，被上訴人不知連帶保證人
    資料卡背面載有約定條款，上訴人應就被上訴人同意擔任系
    爭信用卡消費債務之連帶保證人之事實負舉證責任。即便屬
    連帶保證契約，其性質亦為定型化契約，被上訴人難以辨識
    其細小字體之內容，且上訴人供提供內容予被上訴人審閱，
    又加重他方當事人之責任，該定型化契約對被上訴人顯失公
    平，依民法第247 條之1 之規定，亦為無效。故被上訴人對
    於原審共同被告左泳沐所積欠之款項，不負連帶清償責任。
    並聲明：上訴駁回。
三、上訴人主張原審共同被告左泳沐於85年11月27日邀同被上訴
    人擔任連帶保證人，向上訴人銀行申辦卡號為000000000000
    0000號之信用卡，核卡後左泳沐持卡消費，並預借現金，尚
    積欠預借現金款項199900元及信用卡消費款39255 元，業據
    提出信用卡申請書、約定條款、客戶帳務查詢資料、同意書
    、二順位房貸授信審核表各1 件為證（原審卷第87至90頁、
    湖簡卷第7 至12頁）。此部分為被上訴人所不爭執，是上訴
    人此部分主張，自堪信為真實。
四、至上訴人主張原審共同被告左泳沐係邀同被上訴人擔任系爭
    信用卡契約之連帶保證人部分，則為被上訴人所否認，辯稱
    未與上訴人就系爭信用卡契約訂立連帶保證契約。是本件首
    應審究者，乃被上訴人是否同意擔任系爭信用卡契約之連帶
    保證人。經查：
  (一)被上訴人係於85年11月27日與原審共同被告左泳沐前往上訴
    人銀行申辦信用卡，並以該信用卡之信用額度，同時由左泳
    沐提供不動產設定第二順位抵押權及連帶保證人以為擔保，
    而得以借支動用該信用額度內現金，此節業經證人即經辦人
    黃淑峰於本院具結證稱：「我們評估抵押的房子是否還有殘
    值，如果有的話，就可以承作二順位房貸，也就是把貸款額
    度變成是信用卡的可用額度，借款人就可以在該額度內消費
    或預借現金，連帶保證人是在主債務人不清償時要負連帶保
    證責任，系爭同意書就是上述商品」等語（本院卷第153 頁
    背面）、及證人即對保人胡安淑易於本院具結證稱：「我們
    會請申請人與保證人一起到銀行，要帶身份證、印章，確認
    是本人再進行對保，跟他們說這是結合信用卡的二順位房貸
    ，銀行給20萬元的額度，可以全額預借現金，也包括一般刷
    卡消費，清償以後額度空出來還可以再借，總額度就是20萬
    元，對保的時候，我會同時再向借款人及連帶保證人將產品
    內容說明一次。系爭信用卡申請書、連帶保證人資料卡、同
    意書是為了上述申辦上述商品才同時填寫的」等語（見本院
    卷第154 頁背面至155 頁）屬實。
  (二)其次，觀之被上訴人所填寫之連帶保證人資料卡（本院卷第
    41頁），被上訴人係於85年11月27日在連帶保證人資料卡上
    簽名，該資料卡正面即載有：「願就信用卡申請人（即左泳
    沐）持有上訴人之信用卡期間（包括繼續換卡後之持卡期間
    ）發生之一切債務負連帶保證人責任，並同意履行本保證書
    背面所載約定條款」等語。該資料卡背面更進一步載有：「
    連帶保證人今向台新國際商業銀行保證申請人持用信用卡期
    間內所發生之一切債務願與申請人負連帶清償責任並願遵守
    以下各約定條款：「第一條：保證人對於申請人之簽帳金額
    、預借現金、年費、手續費及逾各繳款期按日息萬分之五點
    五計算之遲延利息及按遲延利息加計百分之十計算之違約金
    ，暨申請人依信用卡約定條款對貴行所負之一切債務，負連
    帶清償責任，並同意下列事項：(一)願拋棄先訴抗辯權，負連
    帶清償責任。(二)非經貴行同意不得隨意終止保證契約」等語
    （原審卷89頁背面）。足見被上訴人係就系爭信用卡所生一
    切債務負連帶保證責任，其辯稱其僅是單純提供建檔資料，
    不知擔任系爭信用卡契約之連帶保證人，並不可採。
  (三)況且，上訴人所提出之二順位房貸授信審核表，其上載有被
    上訴人之基本資料、職業及任職期間，若非由證人黃淑峰與
    被上訴人本人對保，亦無可能填寫該授信審核資料。此外，
    由被上訴人於87年11月27日同日所簽署之同意書載有：「立
    同意書人左祖銘（即左泳沐）茲向貴行（即上訴人銀行）申
    請以不動產設定抵押做為信用卡預借現金之擔保，並邀周其
    昌（即被上訴人）為連帶保證人，同意下列五項約定：一本
    預借現金之額度為新台幣貳拾萬元，預借期限自核發信用卡
    起二年，期滿時，如立同意書人不為反對續約之意思表示，
    並經貴行依規定審核同意且予以發新卡者，得以同一內容繼
    續延長二年，不另換約，嗣後亦同，連帶保證人亦願繼續負
    連帶保證責任」等語（原審卷第24頁）。益見被上訴人確知
    其擔任連帶保證人所擔保之主債務，乃以不動產設定抵押作
    為信用卡預借現金之擔保。上訴人主張原審共同被告左泳沐
    邀同被上訴人擔任系爭信用卡預借現金契約之連帶保證人乙
    節，自堪信為真實。被上訴人抗辯就預借現金之未償金額不
    負連帶保證責任，亦不可採。
五、雖被上訴人又抗辯：系爭同意書記載被上訴人預先拋棄民法
    第755 條之權利，該同意書約定為無效部分。按：
  (一)就定有期限之債務為保證者，如債權人允許主債務人延期清
    償時，保證人除於其延期已為同意外，不負保證責任，為民
    法第755 條所明定。保證人對於債權人延期清償之允許，不
    表同意時，主債務雖可延期清償，但保證債務應歸於消滅。
    如保證人預先拋棄其不同意主債務延期而免責之權利，依民
    法第739 條之1 及民法債編施行法第33條之規定，其預先拋
    棄即屬無效。此固適用於連帶保證，且為最高法院92年度台
    上字第1368號判決見解所是認。然此係以債權人同意主債務
    人延期清償為前提，倘債權人並無延期清償之同意，自無保
    證人不同意主債務延期而免責之問題。
  (二)查本件上訴人提出之帳務查詢表（本院卷第110 頁）載有系
    爭信用卡之有效期限為95年6 月，並非僅核准為2 年，足見
    本件連帶保證所擔保之主債務並非定有2 年期限。雖同意書
    載有「預借期限自核發信用卡起二年，期滿時，如立同意書
    人不為反對續約之意思表示，並經貴行依規定審核同意且予
    以發新卡者，得以同一內容繼續延長二年」等語，惟由該文
    字前後文義所示，所謂「續約」之方式顯係指「核發新卡」
    ，顯見主債務人左泳沐預借現金之借款期限應係以核發新卡
    前之元信用卡效期即95年6 月為限。況依證人胡安淑所證，
    系爭二順位抵押乃與信用卡結合，可就信用卡額度全額預借
    現金，自不能僅拘泥於字面所載「二年」，即任意解為本件
    預借現金之主債務定有二年之清償期限。再者，本件主債務
    人左泳沐於85年11月27日預借現金20萬元，至93年3 月17日
    止，預借現金之未償金額仍有199900元，觀之上訴人提出之
    帳務查詢表即明。而被上訴人與左泳沐於85年11月27 日 復
    曾共同簽發面額為20萬元之本票1 張，並授權由上訴人銀行
    填載到期日為92年1 月13日以便行使票據上權利，此有本票
    及授權書各1 件在卷可查（本院卷第86頁）。而上訴人銀行
    亦已持該本票向本院聲請准許強制執行，經本院於92 年3月
    21日裁定准許在案（本院卷第87頁）。上訴人於92年1 月13
    日即已行使其票據上之權利，益見本件因主債務人左泳沐未
    依約清償本金，已喪失期限利益，上訴人銀行尚且提前行使
    權利，顯見債權人即上訴人銀行並未延長左泳沐之主債務清
    償期限甚明，遑論被上訴人有何不同意主債務延期而免責之
    問題。是被上訴人此節所辯，並不足採。
六、次就被上訴人抗辯該信用卡契約為定型化契約，顯失公平，
    依民法第247條之1 之規定應屬無效部分：
  (一)按最高法院96年度台上字第1246號判決見解所認，定型化契
    約應受衡平原則限制，係指締約之一方之契約條款已預先擬
    定，他方僅能依該條款訂立契約，否則，即受不締約之不利
    益，始應適用衡平原則之法理，以排除不公平之「單方利益
    條款」，避免居於經濟弱勢之一方無締約之可能，而忍受不
    締約之不利益，是縱他方接受該條款而締約，亦應認違反衡
    平原則而無效，俾符平等互惠原則。查保證人既係擔保他人
    間之債務清償責任，並非經濟之弱者，且未自保證契約獲取
    任何利益，如認保證契約有違民法保護保證人之任意規定，
    自可不訂定保證契約，並不因其未為保證人而生不利益，或
    經濟生活受制於銀行不得不為保證之情形。是保證人如因同
    意某條款而訂定保證契約，該條款又屬當事人得依特約排除
    之任意規定，除另有其他無效之原因外，保證人即不得任指
    該契約條款為無效。又銀行與連帶保證人間所訂定之保證契
    約，乃保證人擔保借款人對銀行債務之清償責任，銀行對保
    證人並不負任何義務，保證人亦無從因保證契約自銀行獲取
    報償，其性質上屬單務、無償契約，並非屬消費之法律關係
    ，保證人亦非消費者，自無消費者保護法之適用，亦無民法
    第247 條之1 規定之適用。故被上訴人抗辯其未經審閱、字
    體細小等，而依民法第247 條之1 之規定系爭連帶保證契約
    為無效，已非有據。
  (二)至被上訴人又抗辯系爭同意書約定被上訴人未經上訴人同意
    ，不得任意終止系爭保證契約，加重被上訴人責任，此約定
    顯失公平部分：按約定保證人預先拋棄權利、加重其責任或
    限制其行使權利者，僅該部分約定無效，並非契約全歸無效
    ，此觀民法第111 條但書、第739 條之1 、第247 條之1 、
    民法債編施行法第17條、第33條之規定自明，最高法院亦著
    有91年度台上字第1999號判決見解，可資參照。是即便系爭
    同意書有使被上訴人預先拋棄其權利，或限制被上訴人終止
    契約而行使權利之約定，其情形有顯失公平之情事，僅該約
    定部分無效，亦並不影響連帶保證契約全體之效力。況被上
    訴人亦未曾依民法第754 條為終止系爭連帶保證契約之意思
    表示，則系爭連帶保證契約自屬有效。是被上訴人以此主張
    系爭連帶保證契約無效，亦非可採。
七、從而，上訴人依系爭信用卡契約及連帶保證契約之約定，訴
    請被上訴人與原審共同被告連帶給付216,540元，及自94年4
    月28日起至清償日止，按週年利率百分之20計算之利息，為
    有理由，應予准許。原審就上開應予准許部分所為上訴人敗
    訴之判決，自有未洽，上訴意旨指摘原判決此部分為不當，
    求予廢棄改判，為有理由。
八、據上論結，本件上訴為有理由，依民事訴訟法第476 條之1
    第1項、第450 條、第85條第2 項、第78條，判決如主文。
中    華    民    國    99    年    11    月    30    日
                   民事第三庭  審判長法  官   郭美杏
                                     法  官   陳怡雯
                                     法  官   汪怡君
以上正本係照原本作成。
本判決不得上訴。
中    華    民    國    99    年    11    月    30    日
                                     書記官   馮姿蓉

司法院資訊處製作；財團法人民間司法改革基金會備份。
